# 请教陈版关于企业合并

提问人：松虚子 时间：2014-02-12 10:15:12
背景：A公司与B公司、C公司共同投资设立D公司，D公司成立后各方持股比例为：A公司40%，B公司11%，D公司49%，投资设立一年后A公司和B公司签订协议，约定B公司保证与A公司的投票保持一致，如此A公司视同取得D公司51%的表决权。A公司、B公司、C公司互相之间没有关联关系。 相关准则规定：原《企业会计准则讲解 2008 》企业合并准则一章表述：仅通过合同而不是所有权份额将两个或者两个以上的企业合并形成一个报告主体的情况。在这种情况下，一个企业能够对另一个企业实施控制，但该控制并非产生于持有另一个企业的股权，而是通过一些非股权因素产生的，例如通过签订委托受托经营合同，作为受托方虽不拥有受托经营企业的所有权，但按照合同协议的约定能够对受托经营企业的生产经营活动实施控制。这样的交易由于无法明确计量企业合并成本，有时甚至不发生任何成本，因此即使涉及到控制权的转移，也不属于企业合并。 在《企业会计准则讲解 2010 》中已经删除这段问题： 1 、在最新的准则框架的基础上A公司在取得D公司51%的表决权在合并D公司时其是否可以不按照企业合并准则； 2 、如果不按照企业合并准则，那么其合并D公司时是否参照同一控制进行合并，主要是否不需要按照公允价值进行合并且不确认商誉。

回答人：chenyiwei
根据《财政部关于执行企业会计准则的上市公司和非上市企业做好 2010 年年报工作的通知》（财会[2010]25号）明确规定：“仅通过合同而不是所有权份额将两个或者两个以上单独的企业(或特殊目的主体)合并形成一个报告主体的企业合并，也应当按照《企业会计准则第 20 号——企业合并》第五条至第十九条的规定进行会计处理”。因此，你所说的基于股东之间的协议而取得控制权的情况，应按照分步交易实现非同一控制下企业合并的规定进行处理，具体应运用解释 4 号第三条： 1 、个别报表层面：按权益法对该 40 ％股权投资核算到一致行动协议生效日，以截至该日的权益法下账面价值作为后续成本法核算的成本基础。 2 、在合并报表层面，需对原持有的 40 ％股权按该日公允价值重新计量，重新计量的差额计入损益，以该重新计量后的投资成本为合并成本，与合并日被合并方可辨认净资产公允价值的 40 ％之间的差额确认为商誉或负商誉。但由于仅取得了 51 ％的表决权，母公司享有的收益权比例仍是 40 ％，因此合并报表层面仍应确认 60 ％的少数股东权益和少数股东损益。

提问人：桑 June 时间：2014-02-19 09:38:35
请教陈版，如果A与B签订协议时付出了一定的对价，那么A怎么确认这部分对价呢？

回答人：chenyiwei
该对价作为追加投资成本处理，在个别报表层面计入长期股权投资成本，构成后续成本法核算的成本基础；合并报表层面作为合并成本的一部分纳入商誉／负商誉的计算。

提问人：清露紫芝 时间：2014-10-23 00:08:11
陈老师，第 1 点有个问题，一致行动协议生效日前 40 ％股权投资按权益法已按享有的净利润份额确认投资收益，如一致行动协议生效日后被投资单位分配股利，则按成本法又需直接确认投资收益，投资收益会形成重复确认。是否在一致行动协议生效日后分配股利的处理上应以原按权益法确认的长期股权投资-损益调整为限，限额内按权益法减少长期股权投资-损益调整，超出限额部分按成本法直接确认投资收益，

回答人：chenyiwei
不应这样理解。你所说的问题实际上在权益法到金融资产的转换中普遍存在，虽然两次确认损益，但因为两者之间存在“跨越会计处理界线”的情形，因此两者之间实际上并无经济上的联系，不能认为重复。

提问人：清露紫芝 时间：2014-10-23 21:04:39
@chenyiwei 前面我说的是在个别财务报表中的会计处理。个别报表中协议生效前后该权益投资均是在长期股权投资科目核算，会计科目并未变更，与权益法到金融资产的转换不同，与不应视为跨越会计处理界线。作为跨越会计处理界线应该是在合并报表层面，即按公允价值重新计量股权投资并作为合并成本

回答人：chenyiwei
个别报表层面不是跨越界线。但因为按权益法核算到转换日的账面价值作为后续成本法核算的成本基础，所以在个别报表层面仍难以避免两次收益确认问题。